【裁判字號】    98,台上,1908
【裁判日期】    981015
【裁判案由】    損害賠償等
【裁判全文】
最高法院民事判決            九十八年度台上字第一九○八號
上  訴  人  建忠電機股份有限公司
法定代理人  甲○○○
訴訟代理人  陳 旻 沂律師
上  訴  人  高雄市政府經濟發展局（原名高雄市政府建設局）
法定代理人  乙 ○ ○
訴訟代理人  盧 世 欽律師
上列當事人間請求損害賠償等事件，兩造對於中華民國九十八年
四月二十九日台灣高等法院高雄分院第二審更審判決（九十五年
度重上更(一)字第三八號），各自提起上訴，本院判決如下：
    主  文
原判決關於命上訴人高雄市政府經濟發展局給付超過新台幣三百
零七萬二千一百十四元本息暨該訴訟費用部分廢棄，發回台灣高
等法院高雄分院。
上訴人高雄市政府經濟發展局之其他上訴及上訴人建忠電機股份
有限公司之上訴均駁回。
第三審訴訟費用關於駁回其他上訴及上訴部分，由上訴人各自負
擔。
    理  由
本件上訴人建忠電機股份有限公司（下稱建忠公司）起訴主張：
伊於民國八十五年四月間向對造上訴人高雄市政府經濟發展局（
下稱經發局）承攬「高雄市工商展覽中心及音樂館」地下層水電
工程（下稱系爭工程），總價新台幣（下同）一億四千二百八十
萬元，約定自開工日起，於訴外人允建營造股份有限公司（下稱
允建公司）所承攬土木建築工程（下稱土木工程）完工後之三十
個工作天內完成。依此核計，系爭工程本應於八十六年十一月四
日完工，卻因土木工程進度嚴重落後，致受其影響之逾期日數高
達九三六．五天，使伊受有鉅額損害。爰依情事變更原則，求為
命經發局增加給付利潤管理費八百萬元、直（間）接人員工資五
百萬元、保全服務費十四萬三千三百六十元、延遲收現工程款二
百萬元、差額保證金利息及履約保證金利息二百萬元，暨履約保
證金保證書手續費一百零七萬二千一百十四元，合計一千八百二
十一萬五千四百七十四元及自支付命令送達翌日（九十一年十一
月二日）起加計法定遲延利息之判決（建忠公司原依不完全給付
、遲延給付及情事變更原則之法律關係，請求擇一命經發局給付
九千七百二十一萬五千四百四十六元本息，經第一審為其敗訴之
判決後，於原審減縮為僅依情事變更原則請求如上述之金額本息
。原審命經發局給付一千一百零七萬二千一百十四元及自本判決
確定翌日起加計法定遲延利息，駁回建忠公司其餘上訴。兩造各
就其不利判決部分，聲明不服）。
上訴人經發局則以：兩造於訂約時已就系爭工程將來可能無法續
行施工而面臨全面停工之情事預為約定法律效果，自無情事變更
原則之適用。況對造上訴人因土木工程延誤，所導致系爭工程之
遲延日數僅有五五一日，而非九三六．五日，亦見其請求增加給
付之計算基準顯有錯誤，所請求給付之費用更與系爭工程之施作
無關等語，資為抗辯。
原審就上訴人建忠公司減縮請求之金額本息部分，將第一審所為
建忠公司敗訴之判決一部分予以廢棄，改命對造上訴人經發局給
付一千一百零七萬二千一百十四元及自本判決確定翌日起之法定
遲延利息，一部仍予維持，駁回建忠公司之上訴，係以：建忠公
司所承攬之系爭水電工程於八十五年五月三日開工後，已配合允
建公司之土木工程施作，允建公司、建忠公司分別於八十九年九
月十四日、十月二十四日申報竣工，允建公司履約逾期總天數九
三六．五日等情，為兩造所不爭。建忠公司因允建公司之土木工
程施工進度嚴重延滯，導致必須配合施工之系爭水電工程不得不
延長履約期間，並非建忠公司於訂約時所得預期，而工期延長將
使成本增加及資金運用積壓，造成財務損失，如仍依正常工期之
約定給付工程款，對建忠公司顯失公平，建忠公司依情事變更原
則，請求經發局增加給付，於法自屬有據。是以，允建公司既遲
延工期達九三六．五日，經發局辯稱總共逾期五五九．五日（應
係五五一日之誤），即與兩造對其內容均不爭執之允建公司工程
結算驗收證明書所載不符，而無足採。應認建忠公司因允建公司
遲延所受損害，亦以九三六．五日為計算基礎，及其遲延受損為
原工期之一．七倍（九三六．五天／五五一天），並按此倍數計
算其得請求給付之金額為適當。故建忠公司有關利潤管理費用部
分：其中工程保險費、勞工安全衛生費、自主性品管費依投標時
一式計價之一．七倍計算為二百三十二萬九千一百九十六元，而
延期工程中支出之管理費為七百零五萬七千四百六十四元，據此
換算，原履約期間之管理費為四百十五萬一千四百四十九元、預
估利潤為五百九十二萬二千六百二十四元。該利潤部分雖不隨工
期之增加而增加，然仍有按年息百分之五計算之利息損失七十五
萬九千八百元。準此，建忠公司因情事變更得請求增加給付總利
潤、管理費用之數額本有一千零十四萬六千四百六十元，建忠公
司（減縮）請求給付八百萬元，應予准許。又因系爭工程之延展
而不能如期發還差額保證金及履約保證金，勢必增加利息負擔，
建忠公司請求按年息百分之五計算利息，即於五百六十五萬五千
零八十四元範圍內，亦有理由。其就此（減縮）請求給付二百萬
元，及其因而支出之延展履約保證金保證書手續費一百零七萬二
千一百十四元，經發局即均有給付之責。至於建忠公司主張直（
間）接人員工資損失二千零十萬二千八百三十八元（減縮為五百
萬元）、保全服務費十四萬三千三百六十元部分，乃利潤管理費
用之範疇，尚不得另行請求；其未就因經發局延遲給付工程款而
須向外籌集與系爭工程施作有關之資金為舉證，所請求給付延遲
收現工程款（資金積壓利息）二千二百十一萬六千六百七十元（
減縮為二百萬元），更屬無據。另按依情事變更原則增命給付，
必於形成判決確定時始發生效力。在法院尚未以形成判決認定情
事變更，而改變合約原有之效果前，債務人（經發局）並無增加
給付及支付該遲延利息之義務。從而，建忠公司請求經發局增加
給付總共於一千一百零七萬二千一百十四元及自本判決確定之翌
日起按年息百分之五加計法定遲延利息範圍內為有理由，應予准
許，逾此之請求，為無理由云云，為其論斷之基礎。
關於廢棄發回部分（即命經發局給付金額中超過三百零七萬二千
一百十四元之利潤、管理費八百萬元本息部分）：
查訴外人允建公司工程結算驗收證明書記載：開工日期八十四年
五月十一日、預定竣工日期八十七年六月十日、實際竣工日期八
十九年九月十四日、履約逾期總天數九三六．五日曆天；而上訴
人建忠公司之工程結算驗收證明書則記載：開工日期八十五年五
月三日、預定竣工日期（空白）、實際竣工日期八十九年十月二
十四日等情（一審卷第二宗，二○、二一頁），如屬無誤，似見
建忠公司因允建公司施作之土木工程延誤而遲延系爭工程完工之
日數，應為其實際完工日數與應完工日數之差距。亦即以實際完
工日數（自八十五年五月三日開工至八十九年十月二十四日完工
）減去本（預定）應完工日數（自八十五年五月三日開工至八十
七年六月十日，再加三十日之工作天），始為建忠公司因土木工
程之延滯而受牽連延遲系爭工程完工之日數。原審未詳為勾稽審
認，遽謂允建公司之遲延日數即為建忠公司因此遲延之日數，據
此核算建忠公司因遲延受損為原工期之一．七倍（九三六．五／
五五一＝一．七倍），憑以認定經發局原應給付之利潤、管理費
為一千零十四萬六千四百六十元，進而准建忠公司此部分減縮八
百萬元本息之請求，殊嫌速斷。經發局上訴意旨，指摘原判決關
此部分為不當，求予廢棄，非無理由。
關於駁回上訴部分（即命經發局給付差額保證金及履約保證金之
利息二百萬元、延展履約保證金保證書手續費一百零七萬二千一
百十四元，合計三百零七萬二千一百十四元之本息，暨駁回建忠
公司請求再給付七百十四萬三千三百六十元本息，及就原請求給
付部分均加計自支付命令送達翌日起至本案判決確定日止之法定
遲延利息之上訴部分）：
原審依其採證、認事、解釋契約之職權行使認定：建忠公司依情
事變更原則請求經發局增加給付，其中差額保證金及履約保證金
利息二百萬元、延展履約保證金保證書手續費一百零七萬二千一
百十四元，合計三百零七萬二千一百十四元本息部分，為有理由
，應予准許。其另行請求之直（間）接人員工資損失、保全服務
費及延遲收現工程款（資金積壓利息）共七百十四萬三千三百六
十元本息部分，或因不能證明所受損失與系爭工程之延滯有相當
因果關係，或因其請求已含括於管理利潤費用內，而不應准許。
又債務人因情事變更原則所增加之給付義務，自法院之形成判決
確定之日起始生效力。是以，建忠公司請求給付之遲延利息，於
自本案判決確定翌日起之範圍內，始屬有理，逾此部分，不應准
許等情，乃分別就各該部分為經發局或建忠公司不利之判決，經
核於法並無違誤。兩造上訴意旨，各自指摘原判決關此部分為不
當，求予廢棄，均非有理。
據上論結，本件上訴人經發局之上訴為一部有理由、一部無理由
；上訴人建忠公司之上訴為無理由。依民事訴訟法第四百七十七
條第一項、第四百七十八條第二項、第四百八十一條、第四百四
十九條第一項、第七十八條，判決如主文。
中    華    民    國  九十八  年    十    月   十五   日
                      最高法院民事第三庭
                          審判長法官  蘇  茂  秋
                                法官  陳  碧  玉
                                法官  王  仁  貴
                                法官  張  宗  權
                                法官  陳  國  禎
      本件正本證明與原本無異
                                      書  記  官
中    華    民    國  九十八  年    十    月  二十七  日
                                                      Ｅ


司法院資訊處製作；財團法人民間司法改革基金會備份。
